臺灣高雄地方法院民事判決　　　　　　 95年度重訴字第464號
原　　　告　乙○○
兼法定代理　丁○○
人
原　　　告　丙○○
　　　　　　甲○○
前列四人共同
訴訟代理人　陳文卿律師
被　　　告　戊○○
　　　　　　　　　　　（現於臺灣高雄第二監獄執行中）
被　　　告　莊鄭艷姿即引仁汽車企業社
當事人間請求損害賠償事件，經本院刑事庭以95年度交附民字第
7 號裁定移送本院民事庭，本院於民國96年1 月26日言詞辯論終
結，判決如下：
  主  文
被告戊○○應給付原告丁○○新臺幣陸拾伍萬零伍佰肆拾陸元、
原告丙○○新臺幣陸拾貳萬捌仟捌佰伍拾柒元、原告乙○○新臺
幣壹佰壹拾參萬貳仟玖佰肆拾柒元、原告甲○○新臺幣陸拾捌萬
捌仟捌佰伍拾柒元，及均自民國九十五年二月七日起至清償日止
按年息百分之五計算之利息。
原告其餘之訴駁回。
訴訟費用由被告戊○○負擔百分之四八，餘由原告負擔。
本判決第一項於原告以新臺幣參拾壹萬元為被告戊○○供擔保後
，得假執行。
原告其餘假執行之聲請駁回。
  事實及理由
一原告起訴主張：被告戊○○於民國94年9 月17日上午10時10分
  許，駕駛訴外人王鏡所有車號UJ-5239 號自小客車沿高雄市
  鼓山區○○○路雙向超過4 車道之道路由北往南方向在快車道
  上駛近設在該路1823之1 號洗車場，欲向右變換至慢車道以進
  入洗車場時，應注意變換車道時應讓直行車先行，並注意安全
  距離，而當時並無不能注意之情事，雖已看見同向後方有訴外
  人劉英俊騎乘車號ZDL-468 號機車駛來，仍貿然自快車道變換
  至慢車道，致劉英俊煞車不及，機車前車輪處追撞戊○○所駕
  駛自小客車之左後保險桿處，劉英俊乃人車倒地，受有嚴重頭
  部外傷併顱內出血、右髖骨脫臼骨折及肢體數處挫傷、擦傷等
  傷害，雖經送醫急救，仍至94年9 月21日中午12時14分許因顱
  內出血不治而死亡。因原告丙○○、乙○○為劉英俊之子、原
  告丁○○為劉英俊之配偶、原告甲○○為劉英俊之母，而戊○○受僱於莊鄭艷姿即引仁汽車企業社，爰依民法第184 條、第
  188 條第1 項、第191 條之2 規定，請求被告連帶給付醫藥費
  新臺幣（下同）42,546元、殯葬費108,000 元、扶養費2,274,
  252 元（丙○○267,156 元、乙○○1,223,991 元、甲○○78
  3,105 元）、精神慰藉金4 百萬元（每人各1 百萬元）。求為
  判決：(一)被告應連帶給付丙○○1,267,156 元、乙○○2,223,
  991 元、甲○○1,78 3,105元、丁○○1,150,546 元，及均自
  起訴狀繕本送達翌日，即95年2 月7 日起至清償日止，按年息
  5%計算之利息。(二)願供擔保准予宣告假執行。
二被告戊○○則以：其雖過失傷害劉俊英致死，惟死者亦有未載
  安全帽、未保持安全距離及超速等過失，對原告請求之金額除
  扶養費外，其餘無意見等語置辯，求為判決駁回原告之訴。另
  被告莊鄭艷姿即引仁汽車企業社以：其並未僱用戊○○，僅將
  經營之保養廠部分以每月8 千元出租與戊○○供洗車中心使用
  ，自與戊○○過失致劉英俊死亡無關，無與戊○○並對原告負
  連帶賠償之責等語置辯，求為判決駁回原告之訴。
三原告主張戊○○於94年9 月17日上午10時10分許，駕駛訴外人
  王鏡所有車號UJ-5239 號自小客車沿高雄市鼓山區○○○路
  雙向超過4 車道之道路由北往南方向在快車道上駛近設在該路
  1823-1號洗車場，欲向右變換至慢車道以進入洗車場時，應注
  意變換車道時應讓直行車先行，並注意安全距離，而當時並無
  不能注意之情事，竟貿然自快車道變換至慢車道，適同向後方
  有訴外人劉英俊騎乘車號ZDL-468 號機車駛來，致劉英俊煞車
  不及，機車前車輪處追撞戊○○所駕駛自小客車之左後保險桿
  處，劉英俊乃人車倒地，受有嚴重頭部外傷併顱內出血、右髖
  骨脫臼骨折及肢體數處挫傷、擦傷等傷害，雖經送醫急救，仍
  至94年9 月21日中午12時14分許因顱內出血不治而死亡。且本
  件肇事後，經送高雄市政府交通局車輛行車事故鑑定委員會及
  高雄市車輛行車事故覆議鑑定委員會鑑定肇事責任，其意見均
  認為本件事故之肇事原因為戊○○變換車道未保持安全距離，
  劉英俊無肇事原因。另戊○○因上開過失致人於死行為，業經
  本院以95年度交易字第2 號判決有期徒刑10月確定，現正在監
  執行中。而原告丁○○為劉英俊之配偶，業已支付劉英俊之醫
  藥費共42,546元、殯葬費108,000 元等節，為兩造所不爭執（
  見本院卷第87頁至第88頁），復有兩造不爭執其真正之私立高
  雄醫學大學附設中和紀念醫院住院醫療費用收據聯3 紙、橄欖
  園禮儀有限公司估價表、統一發票各1 紙（見本院95年度交附
  字第7 號卷第7 頁至第11頁）、高雄市政府交通局車輛行車事
  故鑑定委員會、高雄市車輛行車事故覆議鑑定委員會鑑定報告
  （見本院95年度交易字第2 號刑事卷第26頁至第30頁）、本院
  95年度交易字第2 號刑事判決書、臺灣高等法院被告前案紀錄
  表（見本院卷第5 頁至第8 頁、第15頁至第17頁）各1 份在卷
  可憑，自堪信為真實。惟被告以前開情詞置辯，是以本院爭點
  為：(一)戊○○是否受僱於莊鄭艷姿即引仁汽車企業社？(二)原告
  得否依侵權行為之法律關係請求被告連帶給付醫藥費42,546元
  、殯葬費108,000 元、扶養費2,274,252 元（丙○○267,156
  元、乙○○1,223,991 元、甲○○783,105 元）、精神慰藉金
  4 百萬元（原告每人1 百萬元）？(三)劉英俊就系爭事故之發生
  是否與有過失？
四戊○○是否受僱於莊鄭艷姿即引仁汽車企業社？
(一)按受僱人因執行職務，不法侵害他人之權利者，由僱用人與行
  為人連帶負損害賠償責任，固為民法第188條第1項前段所明定
  。惟按民事訴訟如係由原告主張權利者，應先由原告負舉證之
  責，若原告先不能舉證，以證實自己主張之事實為真實，則被
  告就其抗辯事實即令不能舉證，或其所舉證據尚有疵累，亦應
  駁回原告之請求，最高法院17年上字第917 號判例亦可參照。
  是以原告主張戊○○係受僱於莊鄭艷姿即引仁汽車企業社，既
  經被告否認，則原告自應舉證證明被告間有僱傭關係存在。
(二)經查：戊○○係向莊鄭艷姿夫妻所經營之引仁汽車企業社分租
  部分空間，獨立經營洗車業務，營業來源有部分為莊鄭艷姿將
  所保養之客戶車輛交由戊○○清洗，有部分為戊○○自己之客
  戶將車輛交予戊○○清洗，不一而足，且並非經常性前往客戶
  處將車輛駛回清洗等語，業據證人即莊鄭艷姿之配偶莊文財於
  本院95年度交易字第2 號刑事案件中結證證述明確（見該卷第
  61頁至第64頁），核與證人即戊○○肇事時所駕車輛車主王鏡
  峰證述：其因先前在本市○○○路經營商店，與洗車工戊○○
  相識，已由戊○○洗車5、6年，才委託戊○○到本市○○區○○路61號住處開車去洗車場清理，戊○○係經營洗車場，非保
  養廠等語相符（同上卷第57頁至第59頁），足認戊○○雖於莊
  鄭艷姿即引仁汽車企業社附設之洗車場負責洗車業務，惟尚非
  受僱於莊鄭艷姿，否則原在引仁汽車企業社附近經商並熟知當
  地之證人王鏡峰，應不致不知戊○○非受僱於莊鄭艷姿即引仁
  汽車企業社，復明確指證戊○○經營洗車場而非汽車保養廠。
  是以原告單純否認證人莊文財、王鏡峰之證述，尚無足採，而
  被告辯稱：戊○○未受僱於莊鄭艷姿即引仁汽車企業社等語，
  應與事實相符而堪採信。
(三)至原告主張戊○○於肇事後警詢時表示莊文財為其老闆，戊○○應受僱於引仁汽車企業社等語。惟查：戊○○於肇事後經警
  察查詢由何人報警處理時，戊○○固表示係其「叫我老闆莊文
  財打電話報警前來處理」等語，有該警詢筆錄附卷可憑（見相
  驗卷第8 頁），惟戊○○未曾表示係受僱於莊文財或於莊鄭艷
  姿即引仁汽車企業社，亦有本院95年度交易字第2 號刑事暨警
  偵卷可憑。況且，戊○○並未自引仁汽車企業社領取任何薪資
  ，且亦查無經引仁汽車企業社投保勞工保險資料一節，有稅務
  電子閘門財產所得調件明細表、勞工保險局96年1月9日保承資
  字第09610003560號函附戊○○投保資料等各1份在卷可稽（見
  本院卷第37頁至第38頁、第66頁至第68頁）。因目前相關法律
  規定僱用他人應由僱主為員工投保勞工保險及申報工資所得，
  為常態事實，而原告復未舉證戊○○確有受僱莊鄭艷姿之事實
  ，既然勞保及稅務資料均查無戊○○因受僱莊鄭艷姿而投保勞
  工保險及申報工資所得資料，則自難僅以戊○○曾表示莊文財
  為「我老闆」，而認定戊○○與引仁汽車企業社有僱傭關係。
  再者，市井經商人士常以「老闆」、「老闆娘」、「董仔」、
  「董娘」等語尊稱他人，從未深究被稱呼者真實身份，亦為眾
  所周知，是以戊○○辯稱曾表示莊文財為「我老闆」只是一種
  尊稱等語，即非不可採。
五原告得否依侵權行為之法律關係請求被告連帶給付醫藥費42,5
  46元、殯葬費108,000 元、扶養費2,274,252 元（丙○○267,
  156 元、乙○○1,223,991 元、甲○○783,105 元）、精神慰
  藉金4 百萬元（原告每人1 百萬元）？
(一)按因故意或過失，不法侵害他人之權利者，負損害賠償責任，
  民法第184條第1項前段定有明文。經查：戊○○於上開時地駕
  車過失與劉英俊發生車禍，致其死亡一節，為戊○○所不爭執
  ，業如前述，則自應依上開規定負損害賠償責任。又因原告未
  能舉證證明莊鄭艷姿即引仁汽車企業社僱用戊○○，則原告主
  張被告2 人應依民法第188條第1項前段規定，負連帶損害賠償
  責任，尚屬無據。
(二)次按不法侵害他人致死者，對於支出醫療及增加生活上需要之
  費用或殯葬費之人，亦應負損害賠償之責。被害人對於第三人
  負有法定扶養義務者，加害人對於該第三人亦應負損害賠償責
  任，民法第192條第1、2項定有明文。又按民法第1117條第1項
  規定，受扶養權利者，以不能維持生活而無謀生能力者為限。
  而同條第2 項僅規定，前項無謀生能力之限制於直系血親尊親
  屬不適用之，並非規定前項之限制，於直系血親尊親屬不適用
  之。是直系血親尊親屬，如能以自己財產維持生活者，自無受
  扶養之權利；易言之，直系血親尊親屬受扶養之權利，仍應受
  不能維持生活之限制。
(三)經查：原告丁○○曾因劉英俊死亡，而支出醫藥費共42,546元
  、殯葬費108,000 元，為兩造所不爭（見本院卷第87頁至第88
  頁），則丁○○受有上述150,546 元（42546 元＋108000元＝
  150546元）之損失，即堪認定。又查：原告甲○○之扶養義務
  人原為其子女劉英俊及劉英健，且甲○○名下並無任何財產，
  又不識字，目前無業；丙○○為大四學生、乙○○為小二學生
  ，均為劉英俊之子，亦受丁○○扶養一節，為被告所不爭執（
  見本院卷第88頁），亦有稅務電子閘門財產所得調件明細表、
  戶籍謄本在卷可佐（見本院卷第35頁至第36頁、第65頁、95年
  交附字第7 號卷第4 頁至第5 頁），足認劉英俊對甲○○、丙○○、乙○○確負有法定扶養義務，且其等均不能維持生活而
  無謀生能力無訛。再查：於事故發生時甲○○（22年9 月29日
  生）為72歲、丙○○（72年9 月7 日生）為22歲、乙○○（86
  年9 月2 日）為8 歲，而甲○○之餘命尚有14.17 年（詳見行
  政院主計處網站公布之94年高雄市簡易生命表女性平均餘命欄
  ）、丙○○距畢業尚有2 年、乙○○距成年尚有12年，因甲○○僅請求3 年扶養費，及丙○○請求2 年扶養費、乙○○請求
  12年之扶養費，且戊○○就此計算復不爭執（見本院卷第87頁
  ），故以兩造合意甲○○、丙○○、乙○○每月所需扶養費用
  11,000元計算1 年為132,000 元，扣除中間利息後，對甲○○
  所負之扶養費金額為188,857 元｛【（132000＋132000÷（1
  ＋0.05×1） ＋132000÷（1 ＋0.05×2） 】÷2 ＝188857，
  元以下四捨五入）｝。對丙○○所負之扶養費金額為128857元
  ｛【132000＋132000÷（1 ＋0.05×1） 】÷2 ＝128857｝。
  對乙○○所負之扶養費金額為632947元｛【（132000＋132000
  ÷（1 ＋0.05×1） ＋132000÷（1 ＋0.05×2） ＋132000÷
  （1 ＋0.05×3） ＋132000÷（1 ＋0.05×4） ＋132000÷（
  1 ＋0.05×5） ＋132000÷（1 ＋0.05×6） ＋132000÷（1
  ＋0.05×7） ＋132000÷（1 ＋0.05×8） ＋132000÷（1 ＋
  0.05×9） ＋132000÷（1 ＋0.05×10）＋132000÷（1 ＋0.
  05×11）】÷2 ＝632947｝。雖甲○○、丙○○、乙○○自劉
  英俊於94年9 月17日死亡時起至本件言詞辯論終結即96年1 月
  26日止之扶養費，業已到期，而無需扣除中間利息，因原告就
  此部分之扶養費，仍主張自損害時，依霍夫曼扣除中間利息之
  方式計算一次給付之扶養費數額，並自起訴狀繕本送達之翌日
  即95年2 月7 日計算法定遲延利息（見本院卷第85頁至第86頁
  ），合於法律規定，自應准許。逾此數額之請求，為無理由。
(四)再按不法侵害他人致死者，被害人之父、母、子、女及配偶，
  雖非財產上之損害，亦得請求賠償相當之金額，民法第194 條
  定有明文。次按，慰藉金之賠償須以人格權遭遇侵害，使精神
  上受有痛苦為必要，其核給之標準固與財產上損害之計算不同
  ，然非不可斟酌雙方身分資力與加害程度，及其他各種情形核
  定相當之數額，最高法院51年臺上字第223 號著有判例可資參
  照。
(五)經查：丙○○、乙○○均為學生；丁○○高中畢業，現任職高
  雄市政府都市發展局技工，每月薪資約32,000元，名下有不動
  產及汽車；甲○○不識字，目前無業，名下無財產；被告戊○○是國小畢業，做雜工，月收入1萬到1萬5千元，未扶養配偶
  及子女，名下無財產等情，為兩造所不爭（見本院卷第88頁）
  ，且有兩造稅務電子閘門財產所得調件明細表各1份在卷可憑
  （見本院卷第56頁至第62頁），並參酌丙○○、乙○○年紀尚
  輕，突遭喪父；甲○○年邁而晚年喪子；丁○○喪夫而需獨力
  扶育幼子等一切情形，因認原告請求被告賠償之精神慰撫金數
  額，各以50萬元為適當，逾此數額之請求，為無理由。
六劉英俊就系爭事故之發生是否與有過失？
(一)按損害之發生或擴大，被害人與有過失者，法院得減輕賠償金
  額，或免除之，民法第217條第1項固定有明文。惟被害人若無
  過失，自無該規定之適用。
(二)經查：系爭事故發生時，係戊○○駕車自原行駛之快車道上，
  向右變換至慢車道，而劉英俊則依規定行駛在慢車道上，在九
  如四路慢車道上，自後撞及戊○○所駕車輛保險桿左後側一節
  ，有道路交通事故現場圖、現場照片在卷足稽（見警卷第7頁
  至第11頁），亦即肇事撞擊點在九如四路慢車道上。再佐以戊○○於偵訊中，自承於變換車道時「不曉得有無看後面有無來
  車」等語（見偵查卷第17頁），顯見戊○○並未注意後方來車
  即任意變換車道。因戊○○變換車道行駛，於路權歸屬上，應
  讓直行於慢車道之劉英俊先行，並應注意保持安全距離，戊○○竟未於變換車道前查看後方有無來車，足認其應係自快車道
  上突然向右變換至慢車道，致劉英俊不及反應，始自後撞及無
  訛。如此自難認劉英俊有何過失，另高雄市政府交通局車輛行
  車事故鑑定委員會、高雄市車輛行車事故覆議鑑定委員會之鑑
  定報告，亦為相同之認定（見本院95年度交易字第2 號刑事卷
  第26頁至第30頁）。是以原告主張劉英俊無過失等語，應為可
  採。
(三)至戊○○辯稱：劉英俊未戴安全帽且超速，因為事故後安全帽
  掉落，未戴在頭上，故其推測他沒有戴安全帽；又肇事前，其
  回頭看劉英俊還很遠，約有30、40公尺以上，結果他就撞到車
  後保險桿，故其認為他超速沒有保持安全距離等語。惟查：戊○○自承其所述，並無證據可資佐證（見本院卷第89頁），而
  肇事現場留有劉英俊之安全帽一頂，復有現場照片可憑（見警
  卷第9 頁），劉英俊既因撞擊時摔落地面，則遺留安全帽在地
  面，尚無何齟齬之處，據此自無從推測劉英俊未戴安全帽。另
  戊○○於偵訊時係表示未知有無查看後方來車，事後始改稱曾
  回頭查看等語，前後不一，自難採信。而戊○○既未查看慢車
  道之後方有無來車，即無法據其事後所述認定其於開始變換車
  道時與劉英俊來車之距離為何，亦無從認定劉英俊有超速、未
  保持安全距離。是以戊○○上開所辯均不足採。
七綜上所述，原告依據侵權行為之法律關係請求戊○○賠償丁○○650,546元、丙○○628,857元、乙○○1,132,947 元、甲○○688,857 元，及均自起訴狀繕本送達翌日即95年2 月7 日起
  按法定利率年息5%計算之利息，洵屬正當，應予准許，逾此金
  額之請求，及請求莊鄭艷姿即引仁汽車企業社連帶給付丙○○
  1,267,156 元、乙○○2,223,991 元、甲○○1,783,105 元、
  丁○○1,150,546 元，及均自95年2 月7 日起至清償日止，按
  年息5%計算之利息，即非有據，應予駁回。
八原告陳明願供擔保，聲請宣告假執行，經核原告勝訴部分，合
  於法律之規定，爰酌定相當之擔保金額宣告之；其餘假執行之
  聲請，因訴之駁回而失所依附，不予准許。
九據上論結，本件原告之訴，為一部有理由，一部無理由，並依
  民事訴訟法第79條、第390條第2項，判決如主文。
中　　華　　民　　國　　96　　年　　2 　　月　　9 　　日
                  民事第六庭法　官　謝靜雯
正本係照原本作成。
如對本判決上訴，須於判決送達後20日內向本院提出上訴狀。
中　　華　　民　　國　　96　　年　　2 　　月　　9 　　日
                            書記官　鄭淑華
